臺灣高等法院刑事判決　　　　　　 92年度上更(二)字第349號
上　訴　人
即　被　告　庚○○
指定辯護人　本院公設辯護人丁○○
上　訴　人
即　被　告　乙○○
選任辯護人　許巍騰律師
　　　　　　李怡卿律師
上　訴　人
即　被　告　戊○○
指定辯護人　本院公設辯護人丁○○
上列被告因毒品危害防制條例罪案件，不服臺灣臺北地方法院87
年度訴字第931號，中華民國89年12月29日第一審判決（起訴案
號：臺灣臺北地方法院檢察署87年度偵字第8052、8224號），提
起上訴，本院前審判決後，經最高法院第2次發回更審，本院判
決如下：
    主  文
原判決撤銷。
庚○○連續轉讓第一級毒品，累犯，處有期徒刑貳年貳月。
乙○○連續轉讓第一級毒品，處有期徒刑貳年捌月。扣案之第一
級毒品海洛因貳包（合計淨重陸點參貳公克，包裝重貳點零參公
克，不含包裝袋貳只）及該貳只包裝袋、安非他命陸包（合計淨
重貳壹公克，不含包裝袋陸只）及該陸只包裝袋、行動電話壹具
均沒收，第一級毒品海洛因併銷燬之（不含包裝袋貳只）。
戊○○無罪。
    事  實
一、庚○○於84年間因違反麻醉藥品管理條例案件，經法院判處
    有期徒刑3月，於85年2月21日執行完畢。乙○○明知安非他
    命為修正前麻醉藥品管理條例第2條第4款所規定之化學合成
    麻醉藥品，業經行政院衛生署於79年10月9日以衛署藥字第
    904142號公告列入麻醉藥品管理條例第2條第4款所規定之「
    化學合成麻醉藥品」管理，不得非法持有、吸食、販賣，且
    安非他命業經行政院衛生署迭於68年7月7日以衛署藥字第22
    1433號及69年12月8日以衛署藥字第301124號公告列為不准
    登記藥品及禁止使用在案，復於75年7月11日以衛署藥字第
    597627號再公告禁止使用，更於79年10月9日以衛署藥字第
    904142號公告列為麻醉藥品管理條例第二條第四款所規定之
    化學合成麻醉藥品，於同年11日生效，但前揭禁藥管理之公
    告並未廢止，此經該署以80年12月16號衛署藥字第987127號
    函釋在案，是安非他命列為麻醉藥品後仍不失其禁藥之性質
    。彼2人又明知海洛因係毒品危害修正前肅清煙毒條例第2條
    及毒品危害防制條例所稱之第一級毒品。
二、庚○○基於無償轉讓（以幫助之意思）第一級毒品海洛因而
    幫助施用之概括犯意，自86年間起至87年4月間止，在臺中
    縣梧棲鎮某路上，連續無償轉讓第一級毒品海洛因予乙○○
    而幫助其施用，約10餘次（每次約一次施用之微量），庚○○復基於同前之概括犯意，於87年2月間起，臺中縣大甲鎮
    市場等地，連續3次無償轉讓第一級毒品海洛因予己○○而
    幫助其施用（每次約一次施用之微量），而己○○於87年4
    月間經警查獲持有海洛因，警方訊問後，得知其持有海洛因
    之來源為庚○○之事實，而於87年4月17日18時持臺灣臺北
    地方法院檢察署檢察官簽發之搜索票前去庚○○台中縣梧棲
    鎮○○路二號住處搜索，並當場查獲其持有供自己施用之海
    洛因2小包（驗餘淨重壹點伍貳公克，包裝重零點捌貳公克
    ，純質淨重零點壹肆公克）、安非他命2小包（合計淨重柒
    點捌柒公克，包裝重壹點參伍公克）、分裝袋19個、海洛因
    殘渣分裝袋3個、吸食器1組、分裝用斜口吸管勺2支；另於
    其所有車號ＮＱ－0011號自用小客車汽車音響夾層內查獲電
    子秤一台。（另於該部自用小客車前保險桿內查獲己○○所
    有之海洛因2大包，合計淨重捌捌點伍參公克，包裝重壹點
    貳玖公克），庚○○於司法警察機關偵訊時，供出第一級毒
    品海洛因來源來自乙○○，警方因而破獲乙○○之犯行。（
    庚○○施用海洛因及安非他命犯行，經檢察官另併由台灣台
    中地方法院審理，經臺灣台中地方法院於88年12月21日以88
    年度訴字第88號判決免刑確定，並將上開扣案之毒品海洛因
    及安非他命與施用工具併沒收，並經臺灣台中地方法院檢察
    署以89年度執他字第1954號執行完畢）
三、
  (一)乙○○基於無償轉讓第一級毒品海洛因予庚○○而幫助施用
    之概括犯意，連續於86年、87年4月20日為警查獲前之某日
    ，在臺中縣梧棲鎮○○路上，將微量（供一次施用之量）第
    一級毒品海洛因無償轉讓予庚○○各一次，而幫助庚○○施
    用。
  (二)嗣於87年4月20日，因庚○○為警查獲後，供出其第一級毒
    品海洛因來源自乙○○，為配合警方，打乙○○所有000000
    0000號行動電話向乙○○佯稱海洛因及安非他命毒癮發作須
    解癮，囑乙○○攜帶海洛因及安非他命至台中縣梧棲鎮○○
    路2號2樓住處無償供其解癮，於同日20時許，乙○○即同時
    攜帶第一級毒品海洛因及禁藥（亦為第二級毒品）安非他命
    並偕同戊○○依約前往該處，擬同時無償轉讓提供第一級毒
    品海洛因及禁藥安非他命予庚○○施用解癮，乙○○與戊○○甫抵達即為警在上址樓梯查獲，並在其身上扣得乙○○所
    攜原擬轉讓庚○○施用之第一級毒品海洛因2包（合計淨重
    陸點參貳公克，包裝重貳點零參公克）、禁藥安非他命6包
    （合計淨重貳壹公克）、分裝袋5個、玻璃球吸食器1個、分
    裝塑膠勺1支、上開行動電話1支，並於其駕駛之車號Ｍ2－
    1833號自用小客車內起獲其供自己施用之海洛因1包（壹拾
    點伍玖公克，包裝重零點捌公克）、針筒16支、分裝袋105
    個、生理食水2瓶，乙○○因而未及轉讓毒品海洛因及安
    非他命予庚○○施用（另乙○○施用海洛因及安非他命犯行
    部分另經移送觀察勒戒）。
四、案經臺北市政府警察局信義分局移送臺灣臺北地方法院檢察
    署檢察官偵查起訴。
    理  由
壹、上訴人即被告庚○○部分：
一、訊據上訴人即被告庚○○坦承上開連續多次無償轉讓第一級
    毒品海洛因予乙○○、己○○，而幫助乙○○、己○○施用
    等犯行不諱（本院90年上訴字第521號卷《下稱本院前審卷
    》第228、229頁，本院更一審卷第82、85頁，更二審卷第13
    5、148頁），核與證人己○○及共同被告乙○○分別在原審
    及本院審理中證述屬實（原審卷第103頁、本院更二審卷第
    135、148頁），證人己○○及共同被告乙○○確因施用毒品
    案，分別經臺灣臺中地方法院檢察署檢察官、臺灣臺北地方
    法院檢察署聲請法院裁定觀察勒戒（臺灣臺中地方法院檢察
    署87年度聲請字第3008號、87年度聲觀字第3160號、臺灣臺
    北地方法院87年度毒聲字第193號、臺灣臺中地方法院87 年
    度毒聲字第1051號），此有證人己○○及共同被告乙○○之
    本院被告全國前案記錄表各一紙在卷可稽（本院更二審卷第
    31、32、156、157頁），是被告庚○○此部分轉讓第一級毒
    品海洛因予己○○及共同被告乙○○施用之犯行，堪以認定
    。
二、查海洛因係已廢止之屬肅清煙毒條例第2條所稱之毒品，亦
    為毒品危害防制條例第2條第1項所稱之第一級毒品，被告庚○○無償轉讓提供毒品海洛因予己○○及同案被告乙○○以
    幫助彼施用之行為，原係犯刑法第30條及肅清煙毒條例第9
    條第1項幫助施用毒品之罪；然被告庚○○行為後，肅清煙
    毒條例於87年5月20日經修正，並更名為毒品危害防制條例
    ，被告庚○○無償轉讓海洛因予己○○及同案被告乙○○以
    幫助彼施用之行為，毒品危害防制條例第8條第1項已設有轉
    讓第一級毒品罪之規定，被告庚○○原所犯肅清煙毒條例第
    9條第1項之幫助施用毒品罪，與毒品危害防制條例為第8條
    第1項之轉讓第一級毒品之罪，比較二者刑度（前者：處3年
    以上7年以下有期徒刑，後者：1年以上7年以下有期徒刑，
    得併科新台幣1百萬元以下罰金），以後者毒品危害防制條
    例第8條第1項之轉讓第一級毒品罪，對被告庚○○有利，爰
    適用毒品危害防制條例第8條第1項之轉讓第一級毒品罪對被
    告庚○○科以刑罰。被告庚○○先後多次轉讓第一級毒品海
    洛因之行為，而持有毒品海洛因，時間緊接，觸犯構成要件
    相同之罪名，顯然出於概括犯意，依連續犯規定論以一罪並
    加重其刑。被告庚○○轉讓第一級毒品海洛因予乙○○及87
    年2月前轉讓第一級毒品海洛因予己○○之犯行，雖未據公
    訴人予以起訴，但既因連續犯而論以一罪，依據刑事訴訟法
    第267條規定，此部分應認起訴效力及於全部犯罪事實。又
    本案檢察官雖以被告庚○○於87年3月初至87年4月17日止，
    多次販賣毒品海洛因予己○○及甲○○，因認被告庚○○涉
    有涉有販賣毒品海洛因之犯行，而加以起訴，公訴意旨所據
    以為論斷依憑者，乃己○○及甲○○2人之供述及在被告庚○○使用之ＮＱ─0011號自用小客車保險桿內查扣海洛因2
    大包，經法務部調查局鑑定確屬毒品海洛因（合計淨重捌捌
    點伍參公克，包裝重壹點貳玖公克），固有該毒品鑑驗通知
    書在卷可稽（同上8052偵卷第119頁），然被告庚○○堅決
    否認有販賣毒品海洛因予己○○及甲○○2人，辯稱：伊僅
    無償提供海洛因予己○○施用，並未販賣海洛因予己○○及
    甲○○，伊不知有該2包海洛因，該海洛因2包或係己○○所
    有，他向伊借用前開自小客車而藏放在ＮＱ─0011號自用小
    客車保險桿內，於己○○還車時忘記取走，嗣後己○○因犯
    毒品危害防制條例案件遭羈押而未能在伊被本件員警查獲前
    取回該2包海洛因等語，惟查：(1)己○○於警訊中固供稱87
    年3月初，伊曾託被告庚○○向綽號跛腳者購買15萬元海洛
    因（見偵字卷8052號第7頁），但為被告庚○○所否認，且
    證人己○○於原審及本院審理中亦否認曾向被告庚○○購買
    海洛因等語（原審卷1第102頁以下、本院更二審卷1第175頁
    ），抑且，關於查扣之該2大包海洛因，證人己○○並證稱
    ：「我被抓到之前，是有向庚○○借ＢＭＷ小客車，當時借
    的地點是在台中清水鎮附近，我是借該小客車從大甲、清水
    那個地方開到新竹去買毒品海洛因，我買完毒品之後就將車
    開回大甲、清水附近，後來庚○○就跟我聯絡說他要用那部
    ＢＭＷ小客車，我當時從新竹買回來途中，我有將毒品藏在
    小客車前面的保險桿裡面，因為我怕被警察臨檢，後來我開
    回到大甲、清水的時候，庚○○有打電話說他要使用那部小
    客車，後來庚○○就在清水將車子開走。我當時將車子交給
    庚○○的時候，因為匆忙忘了將毒品拿出來，我有試著打電
    話給庚○○，但是都找不到人。隔沒有幾天我就被警察抓到
    ，檢察官就將我收押20幾天，後來我才交保出去」等語（本
    院更二審卷174頁），佐以證人己○○確實在被告庚○○為
    本件員警查獲前之87年4月17日因煙毒案件被羈押在臺灣臺
    北看守所，經員警借提外出至臺北市地區追查毒品共犯等情
    ，此有證人己○○之警詢筆錄及臺灣臺北地方法院檢察署檢
    察官偵查指揮書附卷可參（87年度偵字第8052號卷第7、8
    頁），斯時，證人己○○因案羈押中，自無可能取回該2包
    海洛因，是以被告庚○○所辯己○○因遭羈押而未能在其被
    本件員警查獲前取回該2包海洛因一情，核與證人己○○所
    證情節相符，堪可採信。(2)證人甲○○僅於警訊中陳稱曾見
    綽號罐頭之庚○○在台中縣港埠路鰲路口販賣一小包海洛
    因給一名不詳姓名者（87年度偵字第8052號卷第106頁）云
    云，然證人甲○○於本院結證陳稱：「（問：你之前講過說
    ，有目睹庚○○有賣過海洛因給第三人，當時情形如何？）
    我看到庚○○是有隔一段距離，是庚○○賣給對方還是對方
    賣給庚○○我不知道，這是我自己猜想。當時我看見庚○○
    要走回車上的時候，手上拿壹包白色的東西。因為我有吸食
    海洛因，所以我認為那一包白色是海洛因，但是也有可能是
    安非他命。因為庚○○跟那個陌生人在一起時，有一段距離
    ，所以我才猜庚○○在賣。（問：當時有沒有看到雙方有人
    拿金錢出來？）沒有。（問：你當時距離庚○○跟那位陌生
    人的距離多遠？）約5、60公尺。（問：甲○○距離那麼遠
    你如何確定你沒有看到金錢交易？）距離太遠我沒有辦法看
    到，所以我不知道有無金錢交易，我的沒有看到是不知道有
    無金錢交易，是因為太遠，我沒有辦法看清楚整個交易過程
    」等語（本院更二審卷2第139、140頁），依證人甲○○上
    開證述內容，當時其與被告庚○○仍相隔一段距離，已難清
    楚看見被告庚○○與該人互動之情形且見被告庚○○返回時
    手上持有海洛因，則被告庚○○若係販賣毒品，理應持有現
    金款項為是，何以持一包毒品海洛因返回，是證人甲○○此
    部分不利於被告庚○○之供述，已和常情有違，亦核屬證人
    甲○○主觀猜測之詞，自不足採為被告庚○○販賣毒品海洛
    因之證據。(3)綜上所述，公訴人所援證人己○○及甲○○二
    人之供述及在被告庚○○使用之ＮＱ─0011號自用小客車保
    險桿內查扣海洛因2包等事證均不足為不利被告庚○○販賣
    毒品海洛因給己○○及甲○○之證據，本件既無較明確之佐
    證，足以證明被告確有販賣海洛因予大新及甲○○之情事，
    尚難以己○○、甲○○等不明確之供詞，作為被告庚○○販
    賣海洛因之唯一證據，檢察官起訴事實顯屬不能證明，另公
    訴人起訴被告庚○○販賣毒品海洛因予己○○部分，因與本
    院認定被告庚○○上開轉讓第一級毒品海洛因予己○○犯行
    部分，其社會之基本事實仍屬同一，爰變更其起訴法條。另
    就公訴人起訴被告庚○○販賣毒品海洛因予甲○○部分，因
    公訴人認為與被告庚○○被訴販賣毒品海洛因予己○○犯行
    有連續犯之裁判上一罪關係，從而本院就公訴人起訴被告庚○○販賣毒品海洛因予甲○○部分，不另為無罪之諭知。末
    查被告庚○○曾有如事實欄所載之犯行及執行情形，有本院
    被告全國前案紀錄表在卷可按，其於5年內再犯本案有期徒
    刑以上之罪，為累犯，依法加重其刑。又被告庚○○於偵訊
    中供出海洛因來源而破獲乙○○犯行，爰依毒品危害防制條
    例第17條規定減輕其刑，並先加後減之。
貳、被告乙○○部分
一、訊據上訴人即被告乙○○忠坦承上開連續多次無償轉讓第一
    級毒品海洛因予庚○○，而幫助庚○○施用及於87年4月20
    日20時許，其同時攜帶第一級毒品海洛因及禁藥（亦為第二
    級毒品）安非他命並偕同戊○○依約前往該處，擬無償轉讓
    提供第一級毒品海洛因及禁藥安非他命予庚○○施用，其與
    戊○○甫抵達即為警在上址樓梯查獲，並在其身上扣得乙○○所攜原擬轉讓庚○○施用之第一級海洛因2包（合計淨重
    陸點參貳公克，包裝重貳點零參公克）、禁藥安非他命6包
    （合計淨重貳壹公克），其因而未及轉讓毒品海洛因及安非
    他命予庚○○施用等犯行不諱（原審卷1第117、238頁反面
    ，本院前審卷第226頁，更一審卷第45、4 6頁，更二審卷第
    143、145頁），並經證人即共同被告庚○○陳述結證屬實（
    原審卷1第117，本院前審卷第226頁，更一審卷第45、46、1
    28、129頁，更二審卷2第145頁），而被告乙○○於87年4月
    20日下午8時許，為警在其身上扣得所攜原擬轉讓庚○○使
    用各白粉2包、6包，各係第一級毒品海洛因（合併計淨重陸
    點參貳公克，包裝重貳點零參公克，純度百分之陸貳點伍貳
    ，純質淨重參點玖伍公克）及禁藥（第二級毒品安非他命6
    包（合計毛重貳肆點壹公克，淨重貳壹公克），此有法務部
    調查局鑑定通知書及搜索證明筆錄（收據）各一紙在卷可稽
    （87年度偵字第8224號卷第18、147頁），是被告乙○○此
    部分犯行，亦堪認定。
二、再者，所謂「陷害教唆」，係指行為人原不具犯罪之故意，
    純因司法警察之設計教唆，始萌生犯意，進而實施犯罪構成
    要件之行為者而言。申言之，因「陷害教唆」係司法警察以
    引誘或教唆犯罪之不正當手段，使原無犯罪故意之人因而萌
    生犯意而實施犯罪，再進而蒐集其犯罪之證據或予以逮捕偵
    辦；縱其目的係在於查緝犯罪，但其手段顯然違反憲法對於
    基本人權之保障，且已逾越偵查犯罪之必要程度，對於公共
    利益之維護並無意義，其因此等違反法定程序所取得之證據
    資料，固應不具有證據能力，然所謂「陷害教唆」與警方對
    於原已具有犯罪故意並已實施犯罪行為之人，以所謂「釣魚
    」之偵查技巧蒐集其犯罪證據之情形有別，自不得混為一談
    （最高法院92年度台上字第4558號判決參照），換言之，刑
    事法上所謂之「陷害教唆」係指行為人以「誘人入罪」之意
    思，對於一個「原無犯罪念頭」之人，經由明示或默示之意
    思表示，惹起被教唆人之犯罪決意，若苟行為人本即有犯罪
    之念頭，警察人員縱有實施「誘捕偵查」之方法，僅係讓其
    犯行「提前」浮現，並非藉此惹起行為之犯意，此則與「陷
    害教唆」不同，是誘捕偵查之方法如尚屬合乎法律規範之目
    的，並且不違背受教唆者之自由意志（即實施教唆者並無施
    用強暴、脅迫之手段），復不違反比例原則，則驅使巧妙之
    手段、方法，使潛在化之犯罪，浮出於水面上，而加以檢舉
    摘發，而未超越「許容限度」之情形，在此情況下所取得之
    證據，並非不得作為認定犯罪之依據，本件上訴人即被告乙○○先前已有轉讓第一級賣毒品海洛予共同被告庚○○之犯
    行，已如上述，警方係為取得證據，方授意被告庚○○向被
    告乙○○佯稱毒癮作，囑其攜帶海洛因及安非他命前來解癮
    ，待被告乙○○果真攜帶毒品前來，已著手於轉讓行為時，
    加以搜索並查獲毒品；要與行為人原無犯罪之故意，僅因遭
    受陷害教唆始為之者，迥然有別。又本件上訴人即被告乙○○自始即有轉讓毒品之犯意，員警查獲共同被告庚○○，嗣
    經被告庚○○供出毒品來源為被告乙○○，員警且授意被告
    庚○○向被告乙○○佯稱毒癮發作，囑其攜帶海洛因及安非
    他命前來解癮，待被告乙○○果真攜帶毒品前來抵達被告庚○○住處，已著手於轉讓行為時，加以搜索並查獲毒品；被
    告乙○○因而轉讓第一級毒品海洛因及禁藥安非他命未遂等
    情，則被告乙○○就此部分行為亦應論以轉讓第一毒品海洛
    因及禁藥安非他命未遂，附此敘明（最高法院93年度台上字
    第4426號判決參照)。
三、查海洛因係已廢止之屬肅清煙毒條例第2條所稱之毒品，亦
    為毒品危害防制條例第2條第1項所稱之第一級毒品，被告乙○○無償轉讓提供毒品海洛因予被告庚○○幫助施用之行為
    ，原係犯刑法第30條及肅清煙毒條例第9條第1項幫助施用毒
    品之罪；然被告乙○○行為後，肅清煙毒條例於87年5月20
    日經修正，並更名為毒品危害防制條例，被告乙○○無償轉
    讓海洛因予同案被告庚○○以幫助彼施用之行為，毒品危害
    防制條例第8條第1項已設有轉讓第一級毒品罪之規定，被告
    乙○○原所犯肅清煙毒條例第9條第1項之幫助施用毒品罪，
    與毒品危害防制條例為第8條第1項之轉讓第一級毒品之罪，
    比較二者刑度（前者：處3年以上7年以下有期徒刑，後者：
    1年以上7年以下有期徒刑，得併科新台幣1百萬元以下罰金
    ），以後者毒品危害防制條例第8條第1項之轉讓第一級毒品
    罪，對被告乙○○有利，爰適用毒品危害防制條例第8條第1
    項之轉讓第一級毒品罪對被告乙○○轉讓毒品海洛因予被告
    庚○○施用部分科以刑罰。另安非他命為修正前麻醉藥品管
    理條例第2條第4款所規定之化學合成麻醉藥品，業經行政院
    衛生署於79年10月9日以衛署藥字第904142號公告列入麻醉
    藥品管理條例第2條第4款所規定之「化學合成麻醉藥品」管
    理，不得非法持有、吸食、販賣，且安非他命業經行政院衛
    生署迭於68年7月7日以衛署藥字第221433號及69年12月8日
    以衛署藥字第301124號公告列為不准登記藥品及禁止使用在
    案，復於75年7月11日以衛署藥字第597627號再公告禁止使
    用，更於79年10月9日以衛署藥字第904142號公告列為麻醉
    藥品管理條例第2條第4款所規定之化學合成麻醉藥品，於同
    年11日生效，但前揭禁藥管理之公告並未廢止，此經該署以
    80年12月16號衛署藥字第987127號函釋在案，是安非他命列
    為麻醉藥品後仍不失其禁藥之性質。被告乙○○無償轉讓提
    供禁藥安非他命予被告庚○○施用之行為，原係犯藥事法第
    83條第4項、第1項之轉讓禁藥未遂罪；被告乙○○上開轉讓
    安非他命予被告庚○○之犯行後，毒品危害防制條例第2條
    第2項第2款將安非他命規定為第二級毒品，並於同條例第8
    條第2項設有轉讓第二級毒品罪之規定，被告乙○○原所犯
    藥事法第83條第4項、第1項之轉讓禁藥罪，與毒品危害防制
    條例為第8條第2項之轉讓第二級毒品之罪，比較二者刑度（
    前者：處5年以下有期徒刑，得併科新台幣10萬元以下罰金
    ，後者：處6月以上5年以下有期徒刑，得併科新台幣70萬元
    以下罰金），比較新舊法結果，以藥事法之規定對被告較為
    有利，自應適用藥事法之規定處斷，核被告乙○○轉讓禁藥
    之行為核係犯行為時藥事法第83條第4項、第1項之轉讓禁藥
    未遂罪；被告乙○○先後多次轉讓第一級毒品海洛因之犯行
    ，時間緊接，犯罪構成要件相同，顯係基於概括犯意而為，
    應論以連續犯一罪，並加重其刑；其因非法施用及轉讓而持
    有海洛因及安非他命低度行為，為轉讓之高度行為所吸收，
    不另論罪。公訴人認為被告乙○○此部分行為亦犯肅清煙毒
    條例第5條第1項及麻醉藥品管理條例第13條之1第2項第1款
    之罪，所引適用法條自有未洽，應予變更（另如後述）。被
    告乙○○所犯上開2罪，係以一行為而觸犯數罪名，為想像
    競合犯，應依刑法第55條規定，從一重之轉讓第一級毒品罪
    處斷。
    另公訴意旨以：被告乙○○基於概括犯意，自86年11月間起
    至87年4月20日止間，意圖轉賣營利，連續向戊○○及綽號
    「阿民」、「阿忠」男子販入毒品海洛因及安非他命，先後
    販賣予同案被告庚○○及綽號「國華」之不詳姓名男子，嗣
    於87年4月20日，經警安排庚○○佯購，遂與戊○○共同意
    圖販賣攜帶海洛因及安非他命前往庚○○住處樓梯間正欲販
    賣予庚○○之際，當場為警查獲；並在被告乙○○身上扣得
    毒品海洛因2包（淨重5點1公克）、安非他命6包（淨重21公
    克）、分裝袋5個、玻璃球吸食器1個、分裝塑膠勺1支、上
    開行動電話1支，並於其駕駛之車號Ｍ2－1833號自用小客車
    內起獲其供自己施用之海洛因1包（淨重10點6公克）、針筒
    16 支、分裝袋105個、生理食水2瓶等物，因而認為被告
    乙○○係犯肅清煙毒條例第5條第1項販賣海洛因及麻醉藥品
    管理條例第13條之1第2項第1款之販賣安非他命罪云云，訊
    據被告乙○○堅決否認有販賣海洛因及安非他命予被告庚○○及綽號「國華」之不詳姓名男子犯行，辯稱：伊與同案被
    告庚○○為朋友，彼此間僅互相無償提供海洛因供彼此施用
    ，並無販賣情事，87年4月20日20時許，接獲被告庚○○來
    電稱毒癮發作，伊即同時攜帶第一級毒品海洛因及禁藥安非
    他命並偕同戊○○依約前往該處，擬無償轉讓提供第一級毒
    品海洛因及禁藥安非他命予庚○○施用解癮，伊與戊○○甫
    抵達即為警在上址樓梯查獲，另伊至綽號「國華」之不詳姓
    名男子處亦僅係施用海洛因，亦無販賣海洛因予綽號「國華
    」之人等語。本院經查：
    (1)被告乙○○在警訊中固供稱：「我有販賣海洛因……，查
      獲之2包海洛因就是我要帶到該處給庚○○的，代價是我
      欠庚○○1萬3千元，所以才會以該2包海洛因作為還錢代
      價」（偵字第8224號卷第5頁反面），惟依上訴人庚○○
      在警訊中所述，乙○○確曾於前述時、地，先後多次以每
      兩15萬元之價錢向其出售海洛因等語（偵字第8224號卷第
      7頁）及被告庚○○再於警偵訊中供述其於右開時間向被
      告乙○○價購海洛因及安非他命5、6次（見8052號偵字卷
      第40頁、68頁），彼2人所述買賣海洛因之數錢、數量均
      有不符，則被告乙○○此部分之供述是否屬實，已非無疑
      。
    (2)證人即共同被告庚○○嗣後於法院審理亦否認曾向被告乙○○購買海洛因及安非他命，並證稱被告乙○○僅係無償
      提供海洛因供其施用，於87年4月20日，因其為警查獲後
      ，為配合警方，撥打乙○○所有0000000000號行動電話向
      乙○○佯稱海洛因及安非他命毒癮發作須解癮，囑乙○○
      攜帶海洛因及安非他命至台中縣梧棲鎮○○路2號2樓住處
      無償供其解癮等語（原審卷1第117，本院前審卷第226頁
      ，更一審卷第45、46、128、129頁，更二審卷2第145頁）
      ，亦核與被告乙○○上開所辯相符。況且，被告庚○○亦
      供稱為本案查獲後，因急欲交保，才配合檢察官要求交代
      出上線，即隨便做不實供述咬出乙○○等語（見本院前審
      卷第87頁），更益證明被告庚○○警詢時所供向被告乙○○購買海洛因及安非他命云云，是否真實，誠屬可疑。
    (3)證人即要求被告庚○○撥打被告乙○○所有0000000000號
      行動電話時在場之員警黃健聖在原審中證稱：「（問：當
      時庚○○與乙○○通話內容？）不清楚，時間太久忘記，
      好像沒有通聯記錄，打庚○○無線電話，庚○○好像說要
      買藥」（原審卷1第117頁），然隨即均為當庭之被告庚○○與乙○○予以否認，而證人黃健聖所述僅為懷疑推測之
      說詞，並非堅決確定被告庚○○係要向被告乙○○購買海
      洛因或安非他命，且其所述「買藥」，究係購買海洛因？
      或安非他命？亦不明確，實難引為不利於被告乙○○之證
      據，抑有進者，當時亦同在現場之另一名員警林煒謄亦證
      稱：「庚○○與被告乙○○聯絡時，交談內容不清楚」等
      語（原審卷1第136頁），證人林煒謄亦難遽以認定被告庚○○在與被告乙○○之電話中確係以購買海洛因及安非他
      命為由而誘使被告乙○○攜帶海洛因及安非他命交易販賣
      之事證。
    (4)至於被告乙○○於87年4月20日20時許，依被告庚○○電
      話通知抵達台中縣梧棲鎮○○路2號2樓庚○○住所樓梯處
      即為警查獲，並在其身上扣得該海洛因2包（淨重5點1公
      克）、安非他命6包（淨重21公克）、分裝袋5個、玻璃球
      吸食器1個、分裝塑膠勺1支、上開行動電話1支，且於其
      駕駛之車號Ｍ2－1833號自用小客車內起獲海洛因1包（淨
      重10點6公克）、針筒16支、分裝袋105個、生理食水2
      瓶等情（同上8224號偵字卷第4、18、19至22頁），固為
      被告乙○○所是認，然扣案之該2包海洛因及6包安非他命
      為被告乙○○自行施用之用或擬將其中部分無償提供予被
      告庚○○施用解癮，已如上述（同偵卷第5頁），另在於
      其駕駛之車號Ｍ2－1833號自用小客車內起獲海洛因1包，
      被告乙○○亦供稱作為供已自行施用等語（同偵卷第5頁
      ），而其餘扣案之分裝袋、玻璃球吸食器、分裝塑膠勺1
      支、針筒、生理食水2瓶等物，亦僅為一般施用毒品之
      工具，均難援為認定被告乙○○確有販賣海洛因及安非他
      命之確切證據。抑且，證人即警員黃聖建於本院前審證述
      ：（逮捕乙○○時是否他們正在交易毒品？）是在乙○○
      及戊○○尚未進門，在樓梯間我們就將他們抓下來了，捉
      到乙○○時，他尚未見到庚○○等情在卷（見本院前審卷
      第151頁）。從而，縱使被告乙○○到達被告庚○○住處
      ，惟並未與被告庚○○接觸，更未有毒品交易之情景，自
      難遽信被告乙○○確有販賣毒品海洛因及安非他命予庚○○之事實。
    (5)至於被告乙○○雖又於警詢中陳稱：於87年4月20日下午
      四4時許，在臺中市○○路附近由綽號「國華」不詳姓名
      之人所經營之電動玩具店內，伊將所購入半兩安非他命，
      以其中之一錢5千元之價格，作價抵償前積欠綽號「國華
      」不詳姓名之人之五千元債務云云（見同上8224偵字卷第
      6頁），然被告乙○○嗣後於審理中亦加以否認有將其所
      購入之安非他命，以其中之一錢5千元之價格，作價抵償
      前積欠綽號「國華」不詳姓名之人之五千元債務等情節，
      而共同被告戊○○於警詢及本院審理中亦僅陳稱在綽號「
      國華」不詳姓名之人所經營之電動玩具店內施用毒品，並
      未目睹被告乙○○與綽號「國華」之人有毒品交易等語（
      同上8224偵字卷第9頁，本院更二審卷第135、136頁），
      且被告乙○○所稱國華其人，並無其他證據可考，自難僅
      憑其此一部分之自白，即入其罪，此外並無其他佐證，足
      以證明乙○○確有此部分犯行。
    綜上各情參互以觀，並無證據足以證明被告乙○○有如公訴
    意旨所指訴之自86年11月間起至87年4月20日止間，意圖轉
    賣營利，將海洛因及安非他命，先後販賣予同案被告庚○○
    及綽號「國華」之不詳姓名男子等犯行，惟公訴人指訴被告
    乙○○販賣毒品海洛因及安非他命予被告庚○○部分與其上
    開認定犯有刑法第30條及肅清煙毒條例第9條第1項幫助施用
    毒品罪及藥事法第83條第4項、第1項轉讓禁藥未遂罪部分，
    2者社會基本事實同一，起訴法條，應予變更，另關於公訴
    意旨所指被告乙○○販賣毒品海洛因及安非他命予綽號「國
    華」之人及除87年4月20日之前販賣安非他命予被告庚○○
    犯行部分，因與檢察官起訴意旨所認被告乙○○販賣海洛因
    及安非他命犯行（經變更起訴法條為毒品危害防制條例第8
    條第1項、藥事法第83條第4項、第1項）部分，各有連續犯
    之裁判上一罪之關係，爰不另為無罪之諭知。
四、另臺灣臺中地方法院檢察署檢察官以上訴人乙○○涉嫌另於
    87年8月至88年1月25日間，連續向李連春、樊智誠、陳國滄
    販賣毒品海洛因或安非他命云云（87年度偵字第25527、262
    58號，88年度偵字第3257、6271、6398號，此部分亦經本院
    更一審退還原檢察機關處理，本件更二審審理中，公訴人並
    未移請本院併案審理）。其移送之依據僅以李連春等人片面
    之供述，以及警方於87年11月27日至乙○○住處即台中縣清
    水鎮○○○路五八號之五搜索時，扣得海洛因1包毛重46公
    克、安非他命10包37點7 公克、電子磅砰1台、塑膠夾鏈空
    袋4包、注射針筒2支、吸食器1瓶、安非他命吸食器壹組、
    玻璃吸食器一支等情為據。惟查：被告乙○○對於此等事實
    均予堅決否認，此外並查無其他確實之佐證，而以上各人所
    述洽購海洛因及安非他命之時、地、情節各不相同，待證事
    項既屬互異，無從相互補強而為對於被告乙○○不利之認定
    附此敘明。
參、
  (一)原審未就上訴人乙○○、庚○○有無意圖營利賺取價差之販
    賣要件詳予勾稽，誤依販賣毒品罪名論處，又誤認上訴人乙○○與戊○○共同販賣毒品犯罪，對於檢察官起訴及移請併
    審之各次涉嫌販賣毒品海洛因或安非他命犯行，未依補強法
    則就各涉及施用罪嫌犯所為不利於被告之供述逐一推敲，悉
    行遽採為認定本案犯罪之基礎，上訴人乙○○、庚○○指摘
    原判決不當，非無理由，應予撤銷改判。
  (二)審酌上訴人即被告乙○○、庚○○屢次散布毒品破壞禁政，
    足以危害社會秩序及國民健康等一切情狀，認宜分別量處如
    主文所示之刑。
  (三)上訴人庚○○於87年4月17日經警查扣之海洛因2小包（驗餘
    淨重壹點伍貳公克，包裝重零點捌貳公克，純質淨重零點壹
    肆公克）、安非他命2小包（合計淨重柒點捌柒公克，包裝
    重壹點參伍公克）、分裝袋19個、海洛因殘渣分裝袋3個、
    吸食器1組、分裝用斜口吸管勺2支；另於其所有車號ＮＱ－
    0011號自用小客車汽車音響夾層內查獲電子秤一台、另於該
    部自用小客車前保險桿內查獲己○○所有之海洛因2大包（
    合計淨重捌捌點伍參公克，包裝重壹點貳玖公克）等物，在
    其施用毒品案件審理中，均經臺灣台中地方法院於88年12月
    21日以88年度訴字第88號判決免刑確定，並將上開扣案之毒
    品海洛因及安非他命與施用工具併沒收，並經臺灣台中地方
    法院檢察署以89年度執他字第1954號執行完畢，此有其本院
    被告全國前案記錄表一紙及該案判決書在卷可稽，是就其扣
    案之毒品海洛因及安非他命部分，不另諭知沒收銷燬。
  (四)毒品之外包裝有防止毒品裸露、溢出及潮濕之功用，並便於
    攜帶及販賣，其係供販賣毒品所用之物，至為顯然（參照最
    高法院89年度台上字第178號、88年度台上字第7100號判例
    ），本件扣案之被告乙○○攜帶原擬轉讓庚○○施用之2包
    第一級毒品海洛因（合計淨重陸點參貳公克，包裝重貳點零
    參公克），應依毒品危害防制條例第18條第1項前段規定諭
    知沒收併銷燬之，該海洛因之2只包裝袋則依同條例第19 條
    第1項規定沒收。另扣案之被告乙○○所有攜帶原擬轉讓庚○○施用之禁藥6包安非他命，係屬違禁品，應依刑法第38
    條第1項第1款規定諭知沒收，該禁藥安非他命之6只包裝袋
    為被告乙○○所有供犯罪所用之物，應依刑法第38條第1項
    第2款規定諭知沒收。扣案被告乙○○所有之行動電話一具
    ，經被告庚○○據其門號聯繫轉讓交付毒品海洛因所用之物
    ，亦為被告乙○○自承存卷，已如前述，該行動電話係供本
    案轉讓毒品海洛因犯罪所用之物，亦應依毒品危害防制條例
    第19條第1項規定諭知沒收（不含ＳＩＭ卡）。至於其餘扣
    案之分裝袋5個、玻璃球吸食器1個、分裝塑膠勺1支、及於
    其駕駛之車號Ｍ2－1833號自用小客車內起獲其供自己施用
    之海洛因1包（壹拾點伍玖公克，包裝重零點捌公克）、針
    筒16支、分裝袋105個、生理食水2瓶，此部為被告乙○○
    施用海洛因及安非他命犯行，另經檢察官移送聲請法院觀察
    勒戒，執行完畢，不另諭知沒收（見卷附被告乙○○本院被
    告全國前案記錄表），扣案之被告乙○○所攜扣案現金5萬9
    千元，經其在警訊中否認為販毒所得財物（偵字第8224號卷
    第7頁第10行），詳閱全案卷證，亦未發現其他足可證明其
    為因犯罪所得之積極事證，均不宣告沒收。
肆、被告戊○○部分：
一、公訴要旨略以，上訴人即被告戊○○於86年11月至87年4月
    20日間，基於概括犯意，連續向乙○○販賣海洛因及安非他
    命。同年4月20日下午8時左右，復與乙○○共同攜帶海洛因
    及安非他命，前往庚○○住處意圖販賣，為警當場查獲，扣
    得戊○○隨身所攜海洛因1包（淨重3點7公克）。因而依據
    行為時有效之肅清煙毒條例第5條第1項、麻醉藥品管理條例
    第13條之1第2項第1款罪名訴請處斷。（戊○○施用海洛因
    及安非他命犯行部分另經移送觀察勒戒）。
二、按認定犯罪事實所憑之證據，無論其為直接或間接證據，在
    訴訟上之證明，均須達於通常一般之人不致有所懷疑而得確
    信其為真實之程度，始得據為有罪之認定，倘其證明尚未達
    到此一程度而有合理之懷疑存在，即應儘先無罪之推斷（參
    考最高法院76年台上字第4986號判例）。
三、訊據被告戊○○堅決否認販賣毒品及安非他命，辯稱：其所
    攜帶扣案毒品一包，係向綽號「阿強」男子所購以備自行施
    用，案發當日偶遇乙○○，原擬同往庚○○住處覓地施打，
    經警逮捕後，為圖卸自己刑責，遂一度諉稱向乙○○購買毒
    品、並謊稱所攜毒品為乙○○所有云云，實則從無販賣行為
    ，亦未與乙○○共同販賣。檢察官指被告戊○○涉嫌販賣海
    洛因及安非他命，無非以共同被告乙○○之供述，以及戊○○於查獲當時隨身攜帶扣案海洛因1包、針筒1支、分裝勺1
    支、電子秤一臺、現金七萬元，為其論據。惟查：前述扣
    案針筒為施用毒品之器具，顯與販賣事實之判斷已不相關連
    ，而其隨身所攜毒品1包，為數並非甚多（毛重4點7公克、
    淨重3點7公克），核與所辯備供自行施用之情形尚無不符。
    另現金7萬元據被告戊○○迭於警詢、偵審中一再所供乃
    係其以身份證件及房地所有權狀向台中市○○路某當舖（地
    下錢莊業者）借款8萬元之餘款，所借款項應於87年4月29清
    償，嗣因本案被羈押無法償還等語（同上8224號偵卷第10
    ，原審卷1第196頁），證人即被告戊○○同居人丙○○及李
    女之弟李祥興亦均證稱曾接獲該地下錢莊業者多次催討被告
    戊○○之該筆欠款等語（原審卷1第196頁反面、本院更二審
    卷2第138頁），而被告戊○○於87年4月20日查獲即遭羈押
    ，迭87年8月12日始經原審諭知具保釋放（審卷1第129頁）
    ，被告戊○○羈押期間近4月，期間，貸借款項之地下錢莊
    業者當必多次催討該筆款項，是證人丙○○及李祥興之詞述
    應屬事實，準此，被告戊○○所稱該筆7萬元之現金為借款
    一情，當非虛構捏造之詞。而被告戊○○固與乙○○同去
    庚○○處，已如前述，然庚○○尋求毒品解癮來源之對象係
    乙○○，而非戊○○，是以戊○○單純持有電子秤、分裝勺
    ，亦不足以認定確與販毒行為有關，被告戊○○既否認販賣
    海洛因及安非他命，是不得僅憑主觀推測，即指上開在其身
    上查獲之物，其係販毒所用或因販毒所得之物。至於乙○○雖曾供述被告戊○○販賣毒品，被告庚○○雖曾供述其上
    源為戊○○，但被告庚○○與乙○○2人經起訴後，於法院
    歷次審理中均否認曾向被告戊○○購買過毒品，且共同被告
    所為自白，須經調查其他補強證據，足認確與事實相符，始
    得採為認定其他被告犯罪之基礎（參考最高法院31年上字第
    2423號判例），本案除被告乙○○及庚○○於警詢及偵查中
    片面指述戊○○販毒之外，查無其他確實之佐證，自難遽信
    乙○○及庚○○所供與事實相符。本案公訴人起訴所憑事證
    既不足以積極證明被告戊○○犯罪，依卷存證據為職權調查
    ，亦未發見其他足可形成有罪心證之資料，原審未依罪疑法
    則詳為推求，遽予論罪科刑，尚有未洽。被告戊○○上訴據
    以指摘原判決失入，為有理由，應由本院將此部分原審判決
    撤銷並自為無罪判決。
據上論斷，應依刑事訴訟法第369條第1項前段、第364條、第299
條第1項前段、第300條、第301條第1項前段，毒品危害防制條例
第8條第1項、第17條、第18條、第19條第1項，藥事法第83條第4
項、第1項，刑法第11條前段、第2條第1項、第56條、第55條、
第38條第1項第1款、第2款、第47條，判決如主文。
本案經檢察官羅榮乾到庭執行職務。
中　　華　　民　　國　　94　　年　　9　　月　　 16  　日
　　　　　　　    刑事第22庭審判長法　官  黃瑞華
　　　　　　　　　　　　　　　　  法　官  宋  祺
　　　　　　　　　　　　　　　　  法　官  蔡明宏
以上正本證明與原本無異。
如不服本判決，應於收受送達後十日內向本院提出上訴書狀，其
未敘述上訴之理由者並得於提起上訴後十日內向本院補提理由書
（均須按他造當事人之人數附繕本）。
                                  書記官  陳建邦
中　　華　　民　　國　　94　　年　　9　　月　　 16  　日
